【裁判字號】    98,易,1557
【裁判日期】    990224
【裁判案由】    詐欺
【裁判全文】
臺灣高雄地方法院刑事判決              98年度易字第1557號
公  訴  人  臺灣高雄地方法院檢察署檢察官
被      告  甲○○
上列被告因詐欺案件，經檢察官提起公訴（98年度偵字第27712
號）及移送併辦（98年度偵字第32930 、36308 號），本院判決
如下：
    主  文
甲○○幫助犯詐欺取財罪，處有期徒刑貳月，如易科罰金，以新
臺幣壹仟元折算壹日。
    事  實
一、甲○○可預見將自己所有之金融帳戶存摺、提款卡及密碼提
    供他人使用，可能遭詐騙集團利用作為詐騙被害人匯入款項
    ，及詐騙集團提領詐騙所得之犯罪工具，竟仍基於縱其提供
    之金融帳戶遭利用於實行詐欺取財犯罪，亦不違背其本意之
    不確定幫助犯意，於民國98年6 月23日下午3 、4 時許，在
    高雄市高雄中學對面超商前，將其所申辦之華南銀行前鎮分
    行帳號0000000000000000000 號帳戶（下稱「系爭帳戶」）
    之存摺、提款卡及密碼均交付予不詳之詐欺集團成員，嗣該
    詐欺集團成員分別基於詐欺取財之犯意，以如附表所示詐欺
    手法，致如附表所示被害人均陷於錯誤而匯款至系爭帳戶內
    ，嗣因察覺受騙，分別報警處理，循線查獲上情。
二、案經乙○○訴由雲林縣警察局西螺分局報告臺灣雲林地方法
    院檢察署呈請臺灣高等法院檢察署檢察長核轉臺灣高雄地方
    法院檢察署檢察官偵查起訴，暨黃啟書、戊○○、丙○○、
    丁○○訴由高雄市政府警察局小港分局、臺北縣政府警察局
    土城分局報告臺灣臺灣高雄地方法院檢察署檢察官偵查移送
    併辦。
    理  由
一、本判決據以認定事實之各項證據，其中關於傳聞證據部分，
    除合於刑事訴訟法第159 條之1 至4 或其他傳聞例外規定，
    本有證據能力外，餘均經檢察官及被告甲○○於本院審理中
    同意作為證據，本院審酌各該證據作成時之情況，認為作為
    證據並無不當，依同法第159 條之5 規定，均得作為證據，
    合先敘明。
二、訊據被告甲○○矢口否認有何幫助詐欺取財犯行，辯稱：伊
    因求職要從事收款工作，對方要求提供帳戶供審核，才交付
    帳戶資料予對方云云。經查：
  (一)系爭帳戶係被告於87年4 月16日在華南銀行前鎮分行開設，
    並於98年6 月15日申請提款卡，為被告所自承（警卷第6 頁
    ），並有華南商業銀行前鎮分行98年7 月16日華前存字第09
    8157號函及附件交易明細、98年7 月13日華前存字第098151
    號函及附件交易明細在卷可憑（警卷第26～29頁、他一卷第
    6 ～11頁）。而被害人乙○○、黃啟書、戊○○、丙○○、
    丁○○分別於附表所示之時間，因遭詐騙集團成員施以前述
    詐術，陷於錯誤，各匯款如附表所示金額至被告系爭帳戶，
    亦據被害人等於警詢時分別指訴綦詳（警卷第20～22 頁 、
    他一卷第35～36、44～45、52～53、60～61頁），並有報案
    三聯單、受理各類案件紀錄表、自動櫃員機匯款明細表、系
    爭帳戶交易明細在卷足參。足認被告之系爭帳戶確遭詐騙集
    團成員用於詐騙被害人匯入款項後，再以提款卡提領之犯罪
    工具無訛。
  (二)被告於警詢時先辯稱：伊於98年5 月18日看自由時報G4版應
    徵轎車司機，聯絡門號0000000000號行動電話，與自稱「阿
    彬」之男子聯絡，該男子留下門號0000000000號行動電話，
    嗣伊於98年6 月28日在高雄中學對面超商，將系爭帳戶交付
    予「阿彬」之屬下男子；伊於98年7 月2 日因撥打
    0000000000號不通，又看當日自由時報G3版應徵轎車司機，
    聯絡門號0000000000號行動電話，與同一位自稱「阿彬」之
    男子聯絡，該男子又留下門號0000000000號行動電話云云（
    警卷第4 ～5 頁），嗣警方告以被害人乙○○於98年6 月24
    日匯款共10萬元至系爭帳戶而遭提領一空等情，被告始改稱
    ：伊於98年6 月15日申請提款卡，於98年6 月23日交給綽號
    「阿彬」男子云云（警卷第6 頁），其供述前後反覆，已非
    無疑。又依被告於警詢時提出之分類廣告之報紙影本，其上
    緣業經截去而無法辨識報紙名稱及日期，已難於證明被告係
    依該報紙分類廣告應徵工作，況經本院調閱被告使用之門號
    0000000000號行動電話自98年6 月1 日至98年7 月10日雙向
    通聯電話紀錄，該門號於上開期間並無與被告提出分類廣告
    所載門號0000000000及0000000000門號有通聯紀錄，核被告
    供詞與其提出之分類廣告影本所載門號及其使用之上開門號
    雙向通聯電話紀錄均不相符，是被告是否確如其所辯於前揭
    時間閱覽報紙廣告應徵工作，非無可疑。
  (三)又被告於警詢時辯稱：對方說伊工作每天要收到現金，怕伊
    將錢提領一空，要用帳戶來控制伊，才會將系爭帳戶提款卡
    、密碼交付對方云云（警卷第6 頁），於本院審理時則稱：
    對方說要審核伊帳戶有無欠銀行貸款或信用卡債務，看伊之
    系爭帳戶能否使用云云（本院易字卷第15頁），其前後所辯
    交付系爭帳戶提款卡、密碼予他人之目的不符，是否屬實，
    已有可疑。況一般查詢銀行信用，除由受查詢人自行向銀行
    申請查詢外，亦僅需帳戶戶名、帳號、金融卡號等資料，即
    為已足，何須交付提款卡甚至密碼；被告應徵之工作如係代
    公司收款，亦應由被告將現金親自繳回，或匯款至公司帳號
    即可，豈有先存入自己之帳戶，再由公司持被告之提款卡提
    領，不僅迂迴而耗費時間心力，且徒增手續費之損失。被告
    為高職畢業，且有20多年工作經驗，先前應徵工作均有面試
    ，而本件工作卻僅在電話中談成即交付個人所有系爭帳戶予
    對方等情，業據被告於偵訊時供承在卷（偵一卷第4 ～5 頁
    ），衡情，被告並非毫無社會經歷之人，僅因見報紙求職廣
    告即率然交付個人帳戶予素不相識之人，被告所辯求職過程
    顯悖常情，殊難採信。
  (四)刑法上之故意，可分為直接故意與間接故意（不確定故意）
    ，所謂「不確定故意」，係指行為人對於構成犯罪之事實，
    預見其發生而其發生並不違背其本意者，刑法第13條第2 項
    定有明文。金融帳戶之存摺、提款卡乃個人重要理財之物，
    若落入不明人士手中，極易被利用為取贓之犯罪工具，一般
    人均有妥為保管以防止他人任意使用之認識，縱有特殊情況
    偶須交付他人使用，亦必深入瞭解用途及合理性，始會安心
    提供。又近年來利用人頭帳戶遂行詐欺或恐嚇取財之案件眾
    多，廣為報章雜誌及新聞媒體所報導，相關政府機關亦不斷
    透過媒體加強宣導民眾防範詐騙之知識，依當前社會一般人
    之智識程度與生活經驗，對於非依正常程序要求提供金融帳
    戶存摺、印鑑章、提款卡及密碼者，均能預見係為取得人頭
    帳戶供作犯罪工具使用，已屬一般生活常識。本件被告教育
    程度為高職畢業，有20多年工作經驗已如前述，對上開社會
    通常知識應無不能預見之可能，又非毫無求職經驗，自當知
    悉正常之應徵工作，不致要求繳交個人帳戶之提款卡及提款
    密碼，縱有所謂之「阿彬」要求其交付系爭帳戶提款卡及密
    碼，然既非應徵工作之正常程序所需，顯係另有不法用途，
    被告雖不能明知究竟上開帳戶將遭如何不法利用，然依其智
    識及生活經驗，對於該帳戶可能遭利用作為詐欺犯罪之工具
    仍應有所預見，竟仍將系爭帳戶之提款卡及密碼，交付予並
    非熟識之上開不詳成年男子，不論原因為何，終究係以所交
    付之帳戶遭如何利用均無所謂之意思而為交付。本件雖無證
    據足認被告與上開詐騙集團成員有何共犯之犯意聯絡或參與
    詐欺取財之行為，然對於所提供上開帳戶資料可能遭利用作
    為詐欺取財之犯罪工具，因而幫助該詐騙集團實行詐欺取財
    犯罪，既非無預見，仍然加以提供，主觀上之間接幫助故意
    已堪認定。
  (五)綜上，本件事證明確，被告犯行洵堪認定，應予依法論科。
三、按刑法上之幫助犯，係對於犯罪與正犯有共同之認識，而以
    幫助之意思，對於正犯資以助力，而未參與實施犯罪之行為
    者而言（最高法院88年度臺上字第1270號判決意旨參照）。
    被告甲○○提供其帳戶之存摺、提款卡及密碼與不詳之詐騙
    集團成員使用，作為詐騙被害人匯入款項並提領詐得款項之
    工具，然單純提供金融帳戶不等同於實行詐術，使被害人陷
    於錯誤而匯款之詐欺取財罪構成要件行為，僅屬對遂行詐欺
    取財犯行資以助力之幫助行為。此外，復無證據足認被告與
    詐騙集團成員間，就上開詐欺取財行為有何犯意聯絡，或參
    與詐欺取財之構成要件行為，即不得遽論其為詐欺取財罪之
    共同正犯，僅能論以幫助犯。核被告所為，係犯刑法第30條
    第1 項前段、第339 條第1 項詐欺取財罪之幫助犯，爰依刑
    法第30條第2 項規定，按正犯之刑減輕之。又詐騙集團成員
    雖利用被告所提供之系爭帳戶作為犯罪工具，分別詐取被害
    人乙○○、黃啟書、戊○○、丙○○、丁○○5 人之金錢，
    惟被告僅有一次提供系爭帳戶之幫助行為，屬一次幫助行為
    ，幫助詐騙集團遂行5 次詐欺取財犯行，為同種想像競合犯
    ，應依刑法第55條前段之規定，從一情節較重（被害人乙○○遭詐取之金額10萬元較高）之幫助詐欺取財罪處斷。公訴
    人雖未就如附表編號2 ～5 之幫助詐欺犯行提起公訴，惟既
    與起訴部分有裁判上一罪關係，本院自得併予審理。
四、爰審酌被告提供帳戶幫助他人犯罪，並未實際參與詐欺犯行
    ，所為影響社會交易安全，增加被害人追償及警察機關偵查
    犯罪之困難，所提供之金融帳戶僅1 個，各該被害人遭詐騙
    之金額等一切情狀，量處如主文所示之刑，並參酌本件情節
    及被告之經濟情況，諭知易科罰金之折算標準，以資儆懲。
據上論斷，應依刑事訴訟法第299 條第1 項前段，刑法第339 條
第1 項、第30條、第55條前段、第41條第1 項前段，刑法施行法
第1 條之1 ，判決如主文。
本案經檢察官李怡增到庭執行職務。
中    華    民    國    99    年    2     月    24    日
                  刑事第十六庭  審判長法  官  曾逸誠
                                      法  官  王靖茹
                                      法  官  姚水文
以上正本證明與原本無異。
如不服本判決應於收受送達後10日內向本院提出上訴書狀，並應
敘述具體理由；如未敘述上訴理由者，應於上訴期間屆滿後20日
內向本院補提理由書（均須按他造當事人之人數附繕本）「切勿
逕送上級法院」。
中    華    民    國    99    年    2     月    24    日
                                      書記官  何慧娟
附表
┌──┬────┬─────┬────┬─────────────┐
│編號│被害人  │ 匯款時間 │匯款金額│       詐欺手法           │
├──┼────┼─────┼────┼─────────────┤
│ 1  │乙○○  │98年6 月24│共10萬元│以網路電話來電詐稱要援交，│
│    │        │日13時40分│        │致被害人陷於錯誤，依指示匯│
│    │        │許至16時19│        │款至被告帳戶。            │
│    │        │分許      │        │                          │
├──┼────┼─────┼────┼─────────────┤
│ 2  │黃啟書  │98年6 月24│3,200元 │在網路露天拍賣網站刊登販賣│
│    │        │日12時許  │        │液晶顯示器之訊息，被害人瀏│
│    │        │          │        │覽該訊息後陷於錯誤，遂依該│
│    │        │          │        │訊息指示，匯款至被告帳戶。│
├──┼────┼─────┼────┼─────────────┤
│ 3  │戊○○  │98年6 月24│2,090元 │在網路奇摩拍賣網站刊登販賣│
│    │        │日13時23分│        │顯示卡之訊息，被害人瀏覽該│
│    │        │許        │        │訊息後陷於錯誤，遂依該訊息│
│    │        │          │        │指示，匯款至被告帳戶。    │
├──┼────┼─────┼────┼─────────────┤
│    │丙○○  │98年6月24 │1,400元 │在網路露天拍賣網站刊登販賣│
│ 4  │        │13時許    │        │海洋公園門票之訊息，被害人│
│    │        │          │        │瀏覽該訊息後陷於錯誤，遂依│
│    │        │          │        │該訊息指示，匯款至被告帳戶│
│    │        │          │        │。                        │
├──┼────┼─────┼────┼─────────────┤
│    │丁○○  │98年6月24 │2,980元 │在網路奇摩拍賣網站刊登販賣│
│ 5  │        │13時49分許│        │液晶螢幕之訊息，被害人瀏覽│
│    │        │          │        │該訊息後陷於錯誤，遂依該訊│
│    │        │          │        │息指示，匯款至被告帳戶。  │
└──┴────┴─────┴────┴─────────────┘

司法院資訊處製作；財團法人民間司法改革基金會備份。
